臺灣臺中地方法院民事判決　96年度重訴字第56號
原　　　告　乙○○
　　　　　　甲○○
 　　　　 　丙○○
共同
訴訟代理人　熊梓檳律師
複代理人　　林巧雲律師
　　　　　　林堡欽律師
　　　　　　庚○○
被　　　告　台灣土地銀行股份有限公司
法定代理人　丁○○
訴訟代理人　戊○○
　　　　　　己○○
上列當事人間債務人異議之訴事件，本院於民國96年9月10日言
詞辯論終結，判決如下：
    主    文
原告之訴駁回。
訴訟費用由原告負擔。
    事實及理由
一、原告起訴主張：
  (一)被告所持本院95年度執字第53714號債權憑證所據執行名義
    係台灣台中地方法院77年度訴字第1346號民事判決。依台灣
    台中地方法院77年度訴字第1346號民事判決，原告之先父即
    唐季銓係就中光木材有限公司（下稱中光公司）簽發之1,00
    0萬元本票債務擔任擔保提供人兼連帶保證人而已，即唐季
    銓將其所有之土地提供設定抵押以為擔保而言。至於中光公
    司係以票據貼現方式向被告借款1,000萬元之借款債務則概
    與原告之先父即唐季銓並無何關連。本票債權之消滅時效期
    間應為3年，由於本院77年度訴字第1346號判決確定後重行
    起算之消滅時效期間，依據民法第137條第3項之規定，應以
    5年計算。即便上開案件係以返還借款為由加以判決確定，
    惟自77年7月22日上開案件判決確定後起，迄至原告之父親
    唐季銓84年7月12日身故之時，被告從未向唐季銓行使請求
    權之意思，且抑未以該民事確定判決向法院聲請實施強制執
    行，另被告將已歿身故之唐季銓列為債務人予以請求，亦難
    認其已有行使請求權之效力。被告之請求已逾5年或15年之
    消滅時效期間，原告自可主張時效抗辯而得拒絕給付。
  (二)民法保證具有身分性，唐季銓既然已死亡，則保證關係亦應
    終止而消滅，不復存在。況者，原告3人亦均非中光公司之
    保證人。基此以論，則本件應無民法第747條之適用餘地，
    自不待言。即便被告有對中光公司為強制執行行為，然因原
    告3人自始即皆非當事人，且亦均非中光公司之繼承人或受
    讓人，從而，對於原告3人而言，當然不生時效中斷之效力
    。
  (三)原告之先父唐季銓為該1,000萬元本票債務擔任擔保提供人
    ，因而提供設定抵押之土地，嗣經被告聲請拍賣後，被告共
    計受償402萬116元，此為強制執行法第14條第1項所指之妨
    礙債權人請求之事由，扣除此數後，則原告之先父唐季銓就
    該本票債務所應負之保證責任，應僅剩下597萬9884元而已
    ，被告仍執上開執行名義聲請強制執行。爰依強制執行法第
    14條第1項規定，提起債務人異議之訴等語，並聲明：(1)本
    院95年度執字第67653號返還借款強制執行事件就被告所有
    如附表所示之不動產，所為查封及拍賣強制執行程序應予撤
    銷。
二、被告則以：
  (一)訴外人唐季銓於67年11月29日確擔任訴外人中光公司向被告
    借款1,000萬元債務之連帶保證人，當時雖已簽有本票為債
    權證明文件，仍有約定違約金之計付方式，故唐季銓所負應
    為中光公司借款未清償之連帶保證責任，而非票據債務。嗣
    經被告起訴請求返還借款，並經本院77年度訴字第1346號判
    決確定，足認原告主張唐季銓所負本票債務為3年之消滅時
    效，即屬無據。被告陸續於89年及92年間向主債務人即中光
    公司及連帶保證人唐季銓聲請強制執行，足認行使請求權而
    中斷時效。
  (二)被告對主債務人及連帶保證人唐季銓所有之本金債權請求權
    時效乃為15年，且因被告陸續於89年及92年間向主債務人中
    光公司執行而中斷時效，依民法第747條規定，對連帶保證
    人之訴外人唐季銓亦發生中斷時效之效力，原告為唐季銓之
    繼承人自不得對被告主張中斷時效。
  (三)訴外人中光公司於71年11月8日起逾欠本息，經被告聲請裁
    定拍賣抵押物強制執行，經本院以72、73年執字第2381、12
    868、3698、6515號分配，被告僅受償4,02萬116元，經抵充
    到期之利息及違約金，即68年5月29日至71年11月7日止，是
    借款之本息尚有不足，始向本院訴請判決返還借款，判命原
    告之被繼承人唐季銓應連帶給付1,000萬元及自71年11月8日
    起至清償日止之利息及違約金，被告之債權非僅剩597萬988
    4元，亦無強制執行法第14條第1項所指妨礙債權人請求之事
    由。並聲明：原告之訴駁回。
三、法院之判斷：
  (一)原告主張訴外人中光公司向被告借款1,000萬元，被告以訴
    外人唐季銓為系爭借款之連帶保證人為由，訴請中光公司與
    唐季銓連帶返還借款，業經本院77年度訴字第1346號判決被
    告勝訴確定，訴外人唐季銓、中光公司應連帶給付被告1,00
    0萬元及自71年11月8日起算之利息、違約金；訴外人唐季銓
    於84年7月12日死亡，原告等為唐季銓之繼承人，被告就上
    開債務於89年1月11日及92年間聲請對債務人唐季銓強制執
    行，因債務人無財產可供執行，經本院先後核發89年度執10
    字第1224號及92年度執10字第27875號債權憑證予以結案；
    被告嗣於95年間就上開債務以原告為債務人，聲請強制執行
    ，因債務人無財產可供執行，本院核發95年度執10字第5371
    4號債權憑證結案，被告再於95年11月22日持95年度執10字
    第53714號債權憑證為執行名義，向本院聲請就原告之財產
    為強制執行，經本院以95年度執字第67653號強制執行事件
    受理等事實，為被告所不爭執，並有本票、本院77年度訴字
    第1346號判決、判決確定證明書、89年度執10字第12 24號
    、92年度執10字第27875號債權憑證影本附卷可稽，並經調
    閱本院95年度執字第67653號強制執行卷宗查明屬實，自堪
    信為真實。
  (二)兩造所爭執者首為被告分別於89年及92年間均將已歿之唐季
    銓列為債務人，而聲請本院為強制執行，並換發債權憑證結
    案，是否可認已生行使請求權之效力，因而中斷時效？按「
    時效因開始執行行為而中斷者，若因權利人之聲請，或法律
    上要件之欠缺而撤銷其執行處分時，視為不中斷」、「時效
    中斷，以當事人、繼承人、受讓人之間為限，始有效力」，
    為民法第136條、第138條所明文。查本院77年度訴字
    第1346號返還借款案件於77年7月22日判決確定，被告分別
    於89年1月11日及92年間聲請對債務人唐季銓強制執行，雖
    債務人唐季銓已於84年7月12日死亡，惟原告等為唐季銓之
    繼承人，依上揭民法規定，被告於89年、92年以債務人為唐
    季銓聲請強制執行，其請求權時效因而中斷，且時效中斷之
    效力非僅於債權人即被告、債務人即唐季銓間發生，唐季銓
    既已死亡，對繼承人即原告等亦發生中斷時效之效力。故被
    告於89年及92年間均將已歿之唐季銓列為債務人聲請強制執
    行，雖因查無財產而換發債權憑證結案，仍生中斷被告請求
    權時效之效力。
  (三)其次，兩造所爭執者為本件消滅時效是否已完成？
    又按因起訴而中斷之時效，自受確定判決時重行起算，為民
    法第137條第2項所明定。本件被告係本於借貸及連帶保證之
    法律關係請求債務人中光公司、唐季銓返還借款，經本院77
    年度訴字第1346號判決確定，是被告之請求權為借款返還請
    求權，並非票款請求權，則被告請求權之消滅時效為15年。
    被告之請求權自77年7月22日上開判決確定起算，被告於89
    年1月11日、92年間聲請強制執行因而時效中斷，自中斷事
    由終止即執行程序終結重行起算，迄被告於95年11月22 日
    聲請本院以95執字第67653號強制執行事件為執行，並未逾
    15年之消滅時效期間，故被告之請求權消滅時效尚未完成。
  (四)再者，兩造所爭執者本件被告就系爭債務是否已先受償402
    萬116元，而僅得請求剩餘之597萬9884元？
    經查，訴外人中光公司於67年11月29日向被告借款1,000萬
    元，訴外人唐季銓為連帶保證人，因未清償借款，經被告拍
    賣抵押物僅受償402萬116元，以之抵充部分之利息外，本金
    1,000萬元及自71年11月8日起之利息、違約金迄未受償之事
    實，業經本院本院77年度訴字第1346號判決在案，故被告聲
    請拍賣抵押物受償402萬116元，予以抵充利息，本金1,000
    萬元尚未清償，原告主張其已清償借消滅款本金402萬116
    元，而有消滅債權人即被告請求之事由云云，即無可採。
  (五)綜上所述，原告主張被告之請求權時效消滅，及原告業已清
    償本金402萬116元，而有消滅或妨礙債權人請求之事由存在
    ，依強制執行法第14條1項之規定，請求本院95年度執字第
    67653 號返還借款強制執行事件就被告所有如附表所示之不
    動產，所為查封及拍賣強制執行程序應予撤銷，為無理由，
    應予駁回。
  (六)本件事證已臻明確，兩造其餘爭點及攻擊防禦方法，均與判
    決結果不生影響，爰不一一論述，併此敘明．
四、訴訟費用負擔之依據：民事訴訟法第78條。
中　　華　　民　　國　　96　　年　　10　　月　　9　　日
                  民事第二庭    法  官　吳蕙玟
正本係照原本作成。
如對本判決上訴，須於判決送達後20日內向本院提出上訴狀。
中　　華　　民　　國　　96　　年　　10　　月　　9　　日
                                書記官　楊家印
